【裁判字號】    98,交聲,4383
【裁判日期】    981228
【裁判案由】    交管條例聲異
【裁判全文】
臺灣板橋地方法院交通事件裁定        98年度交聲字第4383號
原處分機關  交通部公路總局臺北區監理所
異  議  人
即受處分人  甲○○
上列異議人即受處分人因違反道路交通管理處罰條例案件，對於
交通部公路總局臺北區監理所於民國98年11月24日所為之北監自
裁字第裁40-C00000000號裁決處分聲明異議，本院裁定如下：
    主  文
原處分撤銷。
甲○○汽車駕駛人，駕駛汽車經測試檢定酒精濃度超過規定標準
，吊扣普通小型車駕駛執照拾貳個月，並施以道路交通安全講習
。
    理  由
一、原處分意旨略以：異議人即受處分人甲○○於民國98年11月
    1 日23時38分許，駕駛車牌號碼為4219-PE 號之自用一般小
    客車，行經臺北縣林口鄉○○路與工四路口時，因有「汽車
    駕駛人酒精濃度超過規定標準（0.55以上）」之違規，為警
    當場掣單舉發，嗣原處分機關乃依道路交通管理處罰條例第
    35條第1 項第1 款、第24條第1 項第2 款（裁決書漏載此條
    號）規定，裁處受處分人罰鍰新臺幣4 萬9 千5 百元，吊扣
    駕駛執照12個月，並施以道路交通安全講習。
二、異議意旨略以：伊係以開車維生，希望法院能撤銷吊扣伊職
    業大貨車駕照之處分，改罰伊吊扣自小客車駕照，讓伊能保
    有工作，以便有錢支付罰款及生活等語。
三、按汽車駕駛人飲用酒類或其他類似物後其吐氣所含酒精濃度
    超過每公升0.25毫克或血液中酒精濃度超過百分之0.05以上
    者，不得駕車；汽車駕駛人，駕駛汽車經測試檢定有酒精濃
    度超過規定標準之情形，處新臺幣1 萬5 千元以上6 萬元以
    下罰鍰，並當場移置保管該汽車及吊扣其駕駛執照1 年；因
    而肇事致人受傷者，並吊扣其駕駛執照2 年；致人重傷或死
    亡者，吊銷其駕駛執照，並不得再考領；汽車駕駛人，有第
    35條第1 項規定之情形者，應接受道路交通安全講習，道路
    交通安全規則第114 條第2 款、道路交通管理處罰條例第35
    條第1 項第1 款、第24條第1 項第2 款分別定有明文。
四、經查：
(一)、異議人於上開時、地，服用酒類後駕駛車牌號碼為4219-PE
    號之自用一般小客車，經警攔查並測得其呼氣所含酒精濃度
    達每公升0.81毫克，而為警當場掣單舉發等情，有臺北縣政
    府警察局北縣警交大字第C00000000 號舉發違反道路交通管
    理事件通知單影本1 紙附卷可稽；且異議人具狀聲明異議亦
    不否認有前揭酒後駕車之行為，是異議人有違反道路交通安
    全規則第114 條第2 款規定，飲用酒類後其吐氣所含酒精濃
    度超過每公升0.25毫克以上，仍駕車之違規事實，堪以認定
    。
(二)、本件裁決書雖未載明裁處吊扣何等級車輛之駕駛執照，惟原
    處分機關於移送書中既言明「依據道路交通安全規則第53條
    ，汽車駕駛執照之照類雖有小型車與大型車之分別，但只能
    持有1張 駕照；依同規則第61條規定：『汽車駕駛人取得高
    一級車類之駕駛資格者，應換發駕駛執照，並准其駕駛較低
    級車類之車輛，…。』」等語；且本件異議人僅持有94年4
    月13日核發，有效日至100 年8 月30日之職業大貨車駕駛執
    照，有汽車駕照基本資料1 紙在卷可按，可見原裁決書關於
    「吊扣駕駛執照12 個 月」部分，旨在吊扣受處分人之職業
    大貨車駕駛執照。
(三)、查道路交通管理處罰條例第68條已於94年12月14日修正，考
    其修正過程與修正條文，立法委員認為原條文「汽車駕駛人
    ，因違反本條例及道路交通安全規則之規定，受吊扣或吊銷
    駕駛執照處分時，吊扣或吊銷其持有各級車類之駕駛執照」
    將違法或違規駕駛人所持有各級車類之駕駛執照一併吊扣或
    吊銷，失之過酷，對於人民工作與生活影響過鉅，有違比例
    原則，經與交通部協商後，乃將其中「受吊扣處分者，吊扣
    其持有各級車類之駕駛執照」部分之規定刪除。是駕駛人違
    反道路交通管理處罰條例第35條第1 項第1 款之規定而受吊
    扣駕駛執照處分時，依修正後同法第68條規定並參照其修正
    意旨，應僅得吊扣違規或違法當時駕駛車類之駕駛執照。再
    者，酒醉駕車行為係製造法所不容許之風險，以風險製造之
    立場觀之，並不因駕駛車輛種類之不同，而有所差別。但從
    風險實現之觀點而言，酒醉駕駛車類之不同，其對於交通安
    全衍生之實害結果也有所差異，如駕駛人駕駛低一級之車類
    違反本條例之規定時，不論其所造成之實害結果，而一律吊
    扣駕駛人所持有之各類駕照，亦有違反相同事件相同處理，
    不同事件不同處理之平等原則（參照臺灣高等法院暨所屬法
    院97年法律座談會刑事類提案第40號討論暨審查意見）。是
    以，本件異議人係駕駛一般自小客車時違規酒後駕車，其依
    法所受之處分應為限制其駕駛一般自小客車之權利，僅應吊
    扣其普通小型車駕駛執照，始符修正後第68條規定之意旨。
    原處分機關無視現行道路交通管理處罰條例第68條之修法意
    旨，僅因受處分人於違規時係憑所領有之職業大貨車駕駛執
    照而具有駕駛小型車之資格，即裁罰吊扣受處分人職業大貨
    車駕駛執照，顯已逾越現行道路交通管理處罰條例第68條之
    規範意涵及範圍，與依法行政原則有違。從而，異議人主張
    不應吊扣其職業大貨車駕駛執照等語，於法尚屬有據。
五、另異議人雖僅就吊扣駕駛執照部分聲明異議，惟按酒後駕車
    只有一個交通違規行為，而且有關其處罰效果之罰鍰、吊扣
    駕駛執照與施以道路交通安全講習等與該交通違規行為是否
    存在均無從分離。法院審理時應先確定受處分人是否確有交
    通違規行為事實，再決定原處分機關所適用之法律有無錯誤
    。從而，受處分人於聲明異議狀雖僅記載就吊扣駕駛執照部
    分聲明異議，其餘部分並未提及，惟該罰鍰及施以道路交通
    安全講習部分與其交通違規行為是否存在既無從分離，法院
    自應予以審理（參照臺灣高等法院暨所屬法院98年法律座談
    會刑事類提案第23號討論暨審查意見）。據此，本件關於裁
    處罰鍰部分，雖未經異議人聲明異議，本院仍得審理之。查
    異議人因上開時地之酒後駕車行為，經警方移送臺灣板橋地
    方法院檢察署檢察官偵查後，業經該署檢察官於98年11月10
    日以98年度速偵字第6556號為緩起訴處分，並令異議人於緩
    起訴處分確定，收到該署檢察官執行緩起訴處分命令通知書
    後3 個月內，向國庫支付新臺幣5 萬元；復由臺灣高等法院
    檢察署檢察長於98年12月1 日以98年度上職議字第12883 號
    處分書駁回臺灣板橋地方法院檢察署檢察官依職權送請再議
    之聲請而確定等情，有前開緩起訴處分書影本、臺灣高等法
    院檢察署處分書影本各1 份附卷可稽，異議人之刑事案件部
    分雖經緩起訴處分，然於緩起訴期間屆滿前，該緩起訴處分
    仍有被撤銷之可能，此時原處分機關若即逕為行政裁決，將
    使受處分人有同時遭受行政處罰及刑事訴追之危險，而顯與
    行政罰法第26條所定一事不二罰之立法意旨相違背，是原處
    分機關於緩起訴處分實質確定（即緩起訴期間屆滿）前，尚
    不得逕依道路交通管理處罰條例第35條第1 項第1 款規定裁
    處罰鍰處分。從而，本件原處分機關就異議人上開時地之酒
    後駕車行為，在經檢察官為緩起訴處分確定前，即另逕以異
    議人酒精濃度超過規定標準達0.81毫克，對之裁處罰鍰新臺
    幣4 萬9 千5 百元，容有未洽，應由本院予以撤銷。
六、綜上所述，本件異議人確有於上述時地，駕駛一般自小客車
    呼氣酒精濃度超過規定標準之違規行為，原處分機關就此認
    定應依道路交通管理處罰條例第35條第1 項第1 款規定吊扣
    異議人駕駛執照12個月（據上，此欲吊扣者應為職業大貨車
    駕駛執照）部分，依前揭說明，因有違依法行政原則、平等
    原則，而非適法。另原處分機關未待緩起訴處分實質確定，
    即裁處異議人罰鍰新臺幣4 萬9 千5 百元部分，亦有未洽。
    是異議人提出本件聲明異議為有理由，應由本院將原處分撤
    銷，並自為裁罰如主文第2 項所示，以期適法。
據上論斷，應依道路交通案件處理辦法第20條，裁定如主文。
中    華    民    國    98    年    12    月    28    日
                       交通法庭  法  官  陳正偉
上列正本證明與原本無異。
如不服本裁定，應於裁定送達後五日內敘明抗告理由，向本院提
出抗告狀。
                                 書記官  江文彬
中    華    民    國    98    年    12    月    28    日


司法院資訊處製作；財團法人民間司法改革基金會備份。
